臺灣臺北地方法院民事判決　　　　　　 95年度簡上字第540號
上　訴　人　力山廣告有限公司
法定代理人　乙○○
訴訟代理人　莊鵬飛律師
被上訴人　　聯合大樓管理委員會
法定代理人　甲○○
訴訟代理人　謝家健律師
上列當事人間請求給付租金事件，上訴人對於中華民國九十五年
八月十日臺灣臺北地方法院臺北簡易庭95年度北簡字第21894 號
第一審判決提起上訴，本院於九十六年一月二十四日言詞辯論終
結，判決如下：
    主  文
上訴駁回。
第二審訴訟費用由上訴人負擔。
    事實及理由
一、被上訴人起訴主張：
    上訴人於民國93年9 月4 日與伊簽訂戶外廣告媒體租賃合約
    書（下稱系爭租約），向伊承租門牌號碼台北市○○○路○
    段86號11樓屋頂平台供其設置廣告架刊載廣告之用，並約定
    租期自93年4 月10日起至99年4 月10日止，租金每年新台幣
    （下同）70萬元，給付方式為簽約時上訴人應給付訂金30萬
    元，嗣於上訴人收到核准之廣告執照後2 個月內1 次支付前
    3 年之租金，扣除上訴人已支付訂金30萬元，上訴人尚應支
    付180 萬元，或上訴人於設置廣告架施工期間，如有實質之
    廣告行為，依系爭租約第2 條第8 項規定，亦須1 次支付伊
    3 年租金。而上訴人自簽訂系爭租約後，自93年7 月起即於
    廣告架上為實質廣告行為，卻一再藉詞無法取得執照及景氣
    低靡為由意圖降租拒付租金，惟上訴人拒付租金迄今已逾2
    年，上訴人且自承已取得廣告許可，爰依兩造間租賃契約約
    定，訴請被告給付租金180 萬元，及自95年7 月18日起至清
    償日止，按年息5%計算之利息等語，並聲明：駁回上訴。
二、上訴人方面則以下列情詞置辯：
  (一)兩造前於90年12月4 日曾就相同租賃物簽訂租賃契約，因被
    上訴人無法履約而重新訂立系爭租約，但由於被上訴人之拖
    延，上訴人流失商機、損失頗鉅，今雖重新締約然景氣低靡
    ，致上訴人遲遲無法履約，而被上訴人已於95年2 月15日來
    函催告上訴人3 日內給付租金，否則終止合約在案，因上訴
    人未於3 日內給付租金，系爭租約業於95年2 月18日終止，
    上訴人已無法使用系爭租賃物，被上訴人自無理由再請求給
    付3 年租金；且上訴人迄94年9 月30日始取得台北市政府工
    務局核發之廣告物使用執照，至95年2 月18日兩造間系爭租
    約遭被上訴人來函終止，前後僅有4 個月18日而已，被上訴
    人要求上訴人1 次給付3 年租金並無道理。
  (二)次依系爭契約第4 條第4 項規定，自簽約日起2 年內上訴人
    如無實質廣告物上架，被上訴人同意無條件給予租約2 年之
    延展期，上訴人自簽約迄今仍未找到媒體廣告，依約被上訴
    人應無條件將租期展延至95年4 月8 日，故自95年4 月9 日
    起始得請求上訴人給付租金，然系爭租約已於95年2 月18日
    終止，其請求上訴人給付租金當無理由。再依系爭租約第2
    條第8 項規定，被上訴人應給予上訴人10個月免收租金之施
    工期，故租金應扣除10個月施工期間50萬元始為合理。
  (三)末按民法第431 條規定，承租人就租賃物支出有益費用，因
    而增加該物之價值者，如出租人知其情事而不為反對之表示
    ，於租賃關係終止時，應償還其費用。上訴人為被上訴人之
    大樓裝設可以出租之廣告媒體塔，並取得廣告物使用執照，
    計支出420 萬元（其中包含工程費380 萬元、申請執照費用
    40萬元），屬有益費用，被上訴人既已終止兩造間租約，依
    法應返還該等費用，自不得請求給付租金。並聲明：1.原判
    決廢棄，2.被上訴人在第一審之訴及假執行之聲請均駁回。
三、本件爭執及不爭執事項;
  (一)兩造不爭執事項：
  1.上訴人於93年9 月4 日與被上訴人簽訂戶外廣告媒體租賃合
    約書，向被上訴人承租門牌號碼台北市○○○路○ 段86號11
    號屋頂平台供其設置廣告架刊載廣告之用，並約定租期自93
    年4 月10日起至99年4 月10日止，租金每年70萬元，簽約時
    上訴人應給付訂金30萬元，嗣上訴人應於收到核准之廣告執
    照後2 個月內，1 次支付次支付前3 年之租金，扣除上訴人
    已支付訂金30萬元，上訴人尚應支付180 萬元，自第4年 起
    上訴人應每半年支付租金1 次，每次給付35萬元。上訴人於
    簽訂系爭租約時已支付訂金30萬元。
  2.上訴人於94年9 月30日始取得台北市政府工務局核發之廣告
    物使用執照。
  3.被上訴人曾於95年2 月15日發函上訴人，要求上訴人於文到
    3 日內繳付租金，該函文第2 項並記載; 「依95年2 月10日
    管理委員會會議之決議，不同意解除合約，請於文到3日 內
    ，依合約條文繳清款項，否則以違反合約條文終止合約，並
    訴請支付聯合大樓管理委員會因貴公司違反條約而造成之損
    失」等語。
  (二)本件爭執要點;
  1.依被上訴人於95年2 月15日所發函文，兩造間系爭租約是否
    業經終止？
  2.系爭租約第2 條第8 項及第4 條第4 項約定，其真意為何？
    依該等約定內容，被上訴人何時可向上訴人請求給付租金？
    租金金額可否扣減？
四、玆就兩造爭執要點析述如下;
  (一)依被上訴人於95年2 月15日所發函文，兩造間系爭租約是否
    業經終止？
    按承租人租金支付有遲延者，出租人得定相當期限，催告承
    租人支付租金，如承租人於其期限內不為支付，出租人得終
    止契約。民法第440條第1項定有明文。故承租人租金支付有
    遲延者，經出租人定相當期限催告後，承租人於期限內不為
    支付，出租人固得終止契約，非於催告期限屆滿時，即當然
    終止，出租人如欲終止者，仍須為終止之聲明。本件上訴人
    雖以被上訴人於95年2 月15日寄發之存證信函內載：「請於
    文到3 日內，依合約條文繳清款項，否則以違反合約條文終
    止合約」等文字，抗辯其既未依限繳清租金，系爭租約已經
    終止云云，惟被上訴人否認伊有終止租約之意思，主張上開
    存證信函僅是催告性質而已等語，而依上開函文內容並非以
    確定口吻如「若逾期未付，系爭租約視為終止，不另通知」
    、「若逾期未付，併以本函為終止租約之意思表示」之語義
    向上訴人為終止租約之表示，參以被上訴人除告以「否則以
    違反合約條文終止合約」，並告知可能「訴請支付聯合大樓
    管理委員會因貴公司違反條約而造成之損失」等語（見原審
    卷第33頁）觀之，其詞義應僅屬預告上訴人如遲繳租金，被
    上訴人可能採取之法律行動，亦即上訴人因此可能負擔之法
    律上責任而已，並非逕為終止租約之意思表示。又被上訴人
    於寄發上開信函後，並未另向上訴人為終止租約之意思表示
    ，為上訴人所不爭執，則雖被上訴人所為催告期限已於95年
    2 月18日期滿，但被上訴人既未另為終止之聲明，兩造間系
    爭租約尚不發生終止之效果。
  (二)系爭租約第2 條第8 項及第4 條第4 項約定，其真意為何？
    依該等約定內容，被上訴人何時可向上訴人請求給付租金？
    租金金額可否扣減？
  1.按系爭租約第2 條第8 項約定：「自簽約日起乙方（即上訴
    人）需立即施工，不得藉故拖延，甲方（即被上訴人）需給
    乙方10個月免收租金之施工期辦理使用執照之申請，超過緩
    衝期間，乙方需依付款條件開始給付租金，若拒繳交上述款
    項以違約論，但在10個月之施工期間，乙方若有實質之廣告
    行為，則需立即給付租金於甲方」等語，有該租約在卷可憑
    （見原審卷第8 頁），上訴人雖抗辯依此條項約定，10個月
    施工期內租金應自被上訴人可得請求租金中扣除云云，惟依
    上開條項約定此10個月施工期「免收租金」、「超過緩衝期
    間，乙方需依付款條件開始給付租金」等語，及系爭租約第
    2 條第3 項關於付款方式已明白約定上訴人應於收到核准之
    廣告執照後2 個月內1 次支付第1 至第3 年之租金，併清楚
    載明上訴人應支付租金款項為210 萬元（含訂金30萬元），
    參以第2 條第1 項約定系爭租約租期自93年4 月10日起至99
    年4 月10日止共計6 年，並載明合約中雙方所議定之緩衝期
    不算在上開租賃期間內等語，堪認自簽約後10個月施工及辦
    理廣告執照期間，除上訴人已取得廣告執照，或已有實質廣
    告行為外，上訴人無需支付租金，惟於10個月施工期滿，上
    訴人仍應1 次預付往後3 年之租金，扣除已付訂金30萬元，
    尚應給付被上訴人180 萬元。亦即，此10個月施工期間固不
    計算租金，惟所影響者為被上訴人可請求上訴人預付第1至
    第3 年租金之期間，上訴人執此條規定抗辯被上訴人應自預
    付租金範圍扣除10個月租金云云，核無足採。
  2.次按系爭租約第4 條第4 項約定：「自簽約日起，乙方若兩
    年內無實質之廣告物上架，則甲方無條件給予乙方租約兩年
    之展延期」等語，亦有系爭契約約定可稽（見原審卷第10頁
    ）。上訴人雖抗辯依系爭條項約定，上訴人既無實質廣告物
    上架，被上訴人應自95年4 月9 日起始得要求上訴人給付租
    金云云。姑不論上訴人究有無實質廣告物上架，關於上訴人
    應開始給付租金之時點，已如前項所述，上訴人於10個月緩
    衝期滿即94年2 月9 日起2 個月內即應支付第1 年至第3年
    之租金，而關於此條項既明白約定在兩年內無實質廣告物上
    架之情形，給予被告租約兩年之延展期等語，被上訴人主張
    系爭條項係關於租期展延之約定，而非被上訴人可以開始請
    求上訴人給付租金之時點之約定，可以採信，故如上訴人自
    簽約日起2 年內確無實質廣告物上架，兩造間租期即自原訂
    之99年4 月10日展延至101 年4 月10日始屆期，尚不影響被
    上訴人依系爭租約第2 條第3 項B 款約定向上訴人請求預付
    3年付租金之時點及租金金額。
  3.又上訴人為廣告公司，所營業務為廣告工程設計承攬業務，
    有被上訴人提出上訴人公司變更登記表在卷可按（見原審卷
    第10頁），而上訴人向被上訴人承租系爭建物，目的在架設
    廣告塔刊載廣告，為兩造所不爭執，則以兩造於系爭契約中
    關於廣告物上架之情形，明白約定「實質之廣告行為」、「
    實質之廣告物上架」等語，並約定若無實質廣告物上架可以
    展延租期等語觀之，堪認系爭契約所指實質廣告物上架應指
    上訴人順利招攬到廣告主，並為廣告主於租賃物架設之廣告
    塔上刊載廣告而言，是雖上訴人於簽訂系爭租約後即於架設
    廣告塔上刊載寫有「力山廣告有限公司」名稱及電話之廣告
    ，有被上訴人提出照片為證（見原審卷第11頁），尚不能認
    為上訴人已有所謂「實質的廣告行為」，而上訴人迄94年9
    月30日始取得台北市政府工務局核發之廣告物使用執照，且
    迄本件訴訟言詞辯論終結時止，上訴人尚未於租賃物架設廣
    告塔上刊載他廣告主之廣告，為兩造所不爭執，則依系爭契
    約第2 條第1 項、第3 項、第8 項約定觀之，上訴人應於簽
    約後10個月期滿之日即95年2 月9 日起2 個月內1 次預付第
    1 至第3 年之租金。然上訴人迄被上訴人提起本件訴訟時之
    95年5 月22日止，仍未依約給付租金，則被上訴人起訴請求
    上訴人給付租金，自屬合法有據。
  (三)上訴人雖又抗辯兩造先前所訂租約因被上訴人延誤始另訂系
    爭租約及其為系爭租賃物支出有益費用云云。惟查兩造既已
    另訂系爭租約，則於租約簽定前如有存在兩造間相互對抗事
    由，兩造當已充分考量、磋商，既經重新簽訂契約，有關雙
    方權利義務關係，當依新約內容定之，上訴人於簽訂系爭租
    約時既未就其於前約權利為保留，上訴人再執被上訴人於前
    約履約情狀抗辯被上訴人行使權利有欠公平云云，尚無足採
    。至兩造重訂新約後，上訴人因景氣影響難覓廣告廠商，此
    為上訴人經營應負之商業風險，亦不得以此抗辯減免其依約
    應負之義務。而民法第431 條關於有益費用償還及工作物之
    取回之規定，係於租賃關係終止時，始有適用。本件兩造間
    租賃關係既未經被上訴人終止，已如前述，上訴人又未說明
    有何終止之事由，則上訴人以其支出有益費用要求被上訴人
    返還云云，亦無可採，附此陳明。
五、綜上所述，被上訴人主張依兩造間租賃契約約定，扣除已付
    訂金30萬元，上訴人應1 次給付伊第1 年至第3 年之剩餘租
    金合計180 萬元，為有理由，上訴人所辯為不足採。從而，
    被上訴人本於租賃契約法律關係，請求上訴人給付租金180
    萬元及自首次言詞辯論期日即95年7 月18日起至清償日止，
    按年息5%計算之利息，為有理由，應予准許。是則原判決為
    上訴人敗訴之判決，並依389 條第1 項第3 款規定，依職權
    為假執行之宣告，經核於法並無不合。上訴論旨求予廢棄改
    判，為無理由，應予駁回。
六、本件事證已臻明確，兩造其餘主張陳述及所提之證據，經本
    院審酌後，認均不足以影響本判決之結果，均毋庸一一論述
    ，附此敘明。
七、據上論結，本件上訴為無理由，依民事訴訟法第436 條之1
    第3 項、第449 條第1 項、第78條，判決如主文。
中　　華　　民　　國　　96　　年　　2 　　月　　14　　日
                  臺灣臺北地方法院民事第三庭
                      審判長法　官　吳光釗
                            法  官  林振芳
                 　　　　　 法　官　管靜怡
以上正本係照原本作成。
本件當事人須以本判決適用法律顯有錯誤為上訴理由時，始得於
本判決送達後二十日內向本院提出上訴狀，如已於本判決宣示後
送達前提起上訴者，應於判決送達後十日內補具上訴理由（均按
他造當事人之人數附繕本），並經本院許可後方得上訴。
中　　華　　民　　國　　96　　年　　2 　　月　　14　　日
                            書記官　趙郁涵
